【裁判字號】    95,判,191
【裁判日期】    950216
【裁判案由】    有關教育事務
【裁判全文】
最  高  行  政  法  院  判  決
                                     95年度判字第00191號
上  訴  人  甲○○
上  訴  人  教育部
代  表  人  乙○○
訴訟代理人  李家慶律師
            林  瑤律師
            劉定基律師
上列當事人間因有關教育事務事件，上訴人不服中華民國93年8月
19日臺北高等行政法院92年度訴字第1899號判決，提起上訴。本
院判決如下：
    主  文
原判決關於確認上訴人教育部民國91年5月17日臺（91）教中（
三）字第91537271號函解除上訴人甲○○擔任桃園縣私立永平高
級工商職業學校第9屆董事長（含董事）職務之處分違法部分廢
棄，發回臺北高等行政法院。
上訴人甲○○之上訴駁回。
上訴人甲○○上訴部分，第一審訴訟費用及上訴審訴訟費用均由
上訴人甲○○負擔。
    理  由
一、本件上訴人（即原審被告）教育部（下稱教育部）以其專案
    查核桃園縣私立永平高級工商職業學校（以下簡稱永平工商
    ）第九屆董事會執行職權期間之學校帳務，發現有明顯登載
    不實之情形，而當時訴外人冷燦東為該校校長、解文敏為會
    計主任、彭嫦靜為出納組長，為製作該校帳務表冊之人員；
    上訴人（即原審原告）甲○○（下稱甲○○）為永平工商董
    事會董事長，明知有以其私人資金借貸與學校週轉之情形，
    學校未據實登載，仍於所職掌事項之學校預、決算書蓋章認
    可，損及報表之正確性，更使報表喪失透明度而影響可信，
    乃依行為時私立學校法第68條第1項第1款及第3款規定，於
    民國91年1月24日以部授教中（三）字第0910501436號函永
    平工商董事會及永平工商，解除甲○○、訴外人冷燦東、解
    文敏及彭嫦靜之職務。甲○○不服，提起訴願，教育部依訴
    願法第58條第2項規定重新審查結果，認甲○○訴願為有理
    由，乃於91年5月17日以臺（91）教中（三）字第91537271
    號函甲○○，撤銷教育部前開91年1月24日部授教中（三）
    字第0910501436號函之處分，並以教育部係以專案查核永平
    工商第9屆董事會執行職權期間（85年5月7日核備，迄88年3
    月29日撤銷核備）學校帳務，發現學校帳務有上述缺失，而
    依行為時私立學校法第68條第1項第1款及第3款規定，解除
    甲○○、訴外人冷燦東、解文敏及彭嫦靜之職務，並副知行
    政院、永平工商董事會、永平工商等。甲○○不服，提起訴
    願，旋遭駁回，遂提起行政訴訟。
二、本件上訴人甲○○於原審起訴主張：本件甲○○於92年5月2
    日起訴狀請求撤銷教育部91年5月17日臺（91）教中（三）
    字第91537271號函，所作成解除甲○○擔任永平工商第9屆
    董事會董事長（含董事）職務之處分。嗣教育部於93年5月
    19日以部授教中（三）字第093550965Ａ號函，認甲○○不
    得充任第10屆董事之處分，已於93年6月8日依法向行政院提
    起訴願。又，因教育部93年5月19日函係以已對於甲○○作
    成本件解除董事長（含董事）職務之處分，認為自應不得再
    充任第10屆董事，並據此不予核備為由，可見本件原處分所
    造成不利益之效果迄今仍然存在，且影響後續甲○○可否充
    任私立學校董事，以及教育基本法第7條所保障之私人興學
    自由，有作根本性釐清之必要，而本件甲○○亦同時對於教
    育部請求之國家賠償，有即受確認判決之法律上利益，故本
    件由撤銷訴訟轉換為確認行政處分違法訴訟為合法。確認原
    處分違法部分：有關私立學校法第68條第1項第1款部分：本
    件教育部作成原處分，認甲○○於擔任永平工商第9屆董事
    會董事長期間，有私立學校法第68條第1款及第3款規定情形
    。惟查，教育部所述情事經檢送相關事證移送檢調機關偵辦
    ，經臺灣桃園地方法院檢察署91年9月16日桃檢守冬他字第
    0919100379號函，認並無偽造文書犯行。依此，教育部所述
    情事既經司法機關偵查結果，認為帳冊製作過程及所附原始
    憑證並無不符，即無任何偽造、變造會計憑證、帳簿、報表
    之事實。教育部所提於90年6月19日「私立學校諮詢委員會
    專案小組就查核私立永平工商帳務缺失等事宜詢問相關人員
    及聽取陳述意見紀錄」，僅為詢問帳務缺失相關人員之發言
    紀錄，無從證明永平工商預決算書或財務報表有作何不實登
    載，且該紀錄中並無任何人員發言指稱甲○○有偽造、變造
    會計憑證、帳簿、報表之行為。則教育部所認，顯無證據。
    退步言，縱使認為永平工商有預決算書或財務報表有何不實
    登載，而甲○○未於其提經董事會審核過程中做任何表示，
    既係以甲○○僅未做任何表示，仍不得謂甲○○有偽造、變
    造行為。教育部指甲○○未為任何表示，再於所職掌之學校
    預決算書上蓋章認可云云，然甲○○於預決算書上所蓋印章
    為其個人之私章，屬有權製作，並非「無製作權之人冒用他
    人名義而製作該文書」或「無製作權者，就他人所製作之真
    正文書，加以改造而變更其內容」，甲○○既屬有權使用該
    印章，自無偽造或變造可言。況預算及決算之審核為董事會
    之職權，私立學校法第22條規定著有明文，而董事會之決議
    須依同法第19條規定為之，該甲○○於預決算書蓋章係經董
    事會議決通過，於法並無不合，此與未經議決通過即擅自蓋
    章，顯然有別。教育部指該預決算書之用印認可，係由甲○
    ○所職掌云云，應屬誤解。有關私立學校法第68條第1項第3
    款部分：教育部認為甲○○「不依規定」，係不依私立學校
    建立會計制度實施辦法第14條規定辦理。私立學校建立會計
    制度實施辦法第14條規定所稱「登帳」係指登入「帳簿」，
    並非登入「預決算書」或「財務報告」。自法條結構言，私
    立學校建立會計制度實施辦法第14條係延續第13條第1項之
    規定，自此法條前後之關係，第14條稱「登帳並全數表達，
    不得另設帳處理」，應指第13條第1項規定之「登入帳簿」
    而言。而所謂「帳簿」，參照同辦法第10條之規定，則第14
    條規定當係指應登入第10條規定之帳簿並全數表達而言，況
    預決算書或財務報告根本不發生「另設帳處理」之問題，顯
    見該規定所規範者，並非教育部所認之預決算書或財務報告
    。據上，教育部所稱之造具預決算書或財務報告，既非私立
    學校建立會計制度實施辦法第14條規定所指之「登帳」，自
    無是否應依該條規定處理之問題。而會計帳簿、備查簿部分
    ，私立學校法並未規定會計簿籍應送由董事會議決通過，且
    實際上教育部亦未要求該等帳簿應送由董事會議決通過，況
    依董事長與校長之權責劃分，甲○○亦未在任何帳簿上蓋章
    ，自無所謂不依上開規定登帳之情事。至於教育部嗣又主張
    甲○○於不實登載之預決算書上蓋章認可行為，顯未盡擔任
    永平工商董事（長）之監督職責云云，先稱甲○○不依規定
    造具表冊，後改稱甲○○未盡董事（長）之監督職責，惟不
    依規定造具表冊，與對於不依規定造具表冊之人未盡監督職
    責，顯屬二事，教育部主張前後不一，已有疑義。無論如何
    ，甲○○果真未盡擔任永平工商董事（長）之監督職責，與
    私立學校法第68條第1項第3款規定係指依權責屬於應造具表
    冊之人而未依規定造具表冊者而言，並非指未盡監督職責之
    人，二者顯然有別，併予陳明。私立學校法第68條第1項第1
    款法律效果既先規定「得予一年以下之停職處分」，次規定
    「情節重大者得解除其職務」，顯然立法者就同條規定所列
    情事，賦予主管機關依具體案件之情節輕重，有手段選擇之
    裁量。而所稱「情節重大」，係不確定法律概念，應就具體
    案件，斟酌行為人之動機、目的、手段以及對私立學校所生
    之損害或影響綜合認定。且此認定固為主管機關之判斷餘地
    ，但均應受妥當性及適法性之審查。如教育部就上開情形未
    予合理說明，其處分程序自有重大瑕疵而應予撤銷。本件因
    永平工商學校第9屆董事會於85年6月30日交接後，當時教職
    員待遇偏低、學校建物設備老舊，亟需大力整頓，在經費短
    絀之情形下，加以前臺灣省政府教育廳自86年起即以學校董
    事會有糾紛為由停發補助款，在此學校財務困窘之情況下，
    甲○○苦思力圖發展學校建設，但經費籌措確實有困難，於
    未能獲得主管機關奧援下，只好徵得私人企業願意無息代墊
    學校已屆期之工程款、設備款，使學校暫渡難關，待學校有
    學費收入或補助款撥入後，再予返還。是以，甲○○或洽得
    私人資金無息代墊學校應付帳款，非在挪用學校資金，並無
    任何徇私圖利。而學校未將上述私人無息代墊學校工程款、
    設備款於財務報表中揭露，係因會計人員認為財務報告上僅
    就影響收支平衡、應收付款項未收付等重大盈虧變動事項方
    予揭露，教育部所指籌得私人資金以代墊款項均於該當會計
    年度內即完全結清，且所代墊款項並無利息支出，並不影響
    收支平衡，會計人員認為並非重大事項而未予揭露。針對私
    人資金無息代墊學校應付帳款事，於財務報表編製上雖可能
    未盡完善，但不因此而造成學校任何損害，實際上亦不嚴重
    影響至整體報表之正確性。綜上所述，教育部所認未於財務
    報表上揭露，僅是財務報表編製上之疏失，依比例原則，教
    育部當可選擇手段最輕之「糾正」以要求改善，再選擇手段
    次重之「停止職務」，再不然則給予最嚴重之「解除職務」
    。然教育部未審酌各相關人員之陳述、行為人之動機、目的
    、手段以及對私立學校所生之損害或影響，而予綜合認定，
    竟即選擇最嚴重之「解除職務」，實違反比例原則。有關合
    併請求回復名譽之適當處分部分：本件教育部於91年5月17
    日以臺（91）教中（三）字第0910501436號函，即發生解除
    甲○○擔任董事長（董事）之法律效果，為一行政處分，要
    屬公權力行使無疑。教育部上揭處分認為甲○○有私立學校
    法第68條第1項第1款規定情事，而移送臺灣桃園地方法院檢
    察署偵辦，嗣經司法機關偵查結果，認為帳冊製作過程及所
    附原始憑證並無不符，且教育部所指甲○○不依私立學校建
    立會計制度實施辦法第14條規定造具之表冊為「預決算書」
    或「財務報告」，均與同規定所指為「帳簿」有別，自無原
    處分事實所述不實登載可言；縱令教育部所指確為帳簿，因
    法無明文帳簿應送經董事會議決通過或經其蓋章認可，且甲
    ○○實際上亦未有任何蓋章，亦與甲○○無涉。足見甲○○
    並無任何偽造、變造會計憑證、帳簿、報表，或不依規定造
    具表冊之情事，原處分認事用法，顯有違誤，教育部所屬公
    務員有不法行使公權力之事實甚明。本件原處分作成前，甲
    ○○曾於90年10月11日致教育部前曾志朗部長、范巽綠次長
    及呂木琳次長之緊急陳情函，陳述董事長就學校財務會計等
    本無任何監督權責等由。教育部雖於90年11月7日臺（90）
    教中（三）字第90569933號函復，將錄案供相關行政處理之
    參考。但教育部仍以原處分解除甲○○職務，於作成該處分
    程序前，教育部雖於90年10月5日召開第2屆私立學校諮詢委
    員會第17次會議中有所討論，該會議中雖未討論甲○○所主
    張有利之理由，但會議後，教育部所屬官員即已收受甲○○
    上述緊急陳情書後，有收文據可稽，教育部於收受甲○○緊
    急陳情書後，至91年5月17日作成處分前，顯有充分時間審
    酌甲○○所主張有利於己之理由，並於處分理由中敘明何以
    不予採信。但由原處分理由所述內容，竟與上開會議結論均
    一字不變，卻對甲○○所述意見隻字未提，可知教育部根本
    未就有利於甲○○之情形予以注意，而前稱將供行政處理參
    考云云，顯係搪塞。本件原處分所涉違法，既如前述，甲○
    ○於作成處分程序有向教育部所屬公務員陳述意見，教育部
    所屬公務員並非不知法令所在，今竟臨訟辯稱其不法行為無
    故意或過失云云，顯屬卸責之詞，並無可採。系爭處分函文
    內容指學校帳務明顯登載不實，甲○○知情而仍予蓋章認可
    ，並指稱甲○○有偽造、變造文書之行為，一般通念上均聯
    想觸犯刑法上之偽造文書罪，而甲○○所在為私立學校，如
    處分事實證據就涉及帳務問題之敘述倘未臻周詳，更易使人
    誤認為是否有「掏空私校資產」內情，而此等均非名譽之事
    ，倘因原處分所認對於受處分人所敘之情節，未審酌有利於
    行為人之事實以致有所闕漏或斷章取義，自足以貶損受處分
    人於社會上或社交活動上所受之評價，對於甲○○之名譽權
    當有所侵害。查本件教育部亦自承甲○○確實陳明，有關洽
    私人代墊應付款項部分「學校並未支息」，且教育部自知未
    發現任何有挪用學校資金情事，但此調查實情教育部非僅未
    於作成處分前有所斟酌，又未於處分事實及理由中加以說明
    ，且甲○○並無權於帳簿上蓋章，預決算書及財務報告更非
    教育部所援引規定所指之表冊，更未辨明，即遽援引法條認
    為甲○○有「偽造、變造」帳簿等行為。而原處分函文之副
    本竟尚檢送予與本件無任何利害關係之第三人（即喬培祥、
    張百塘），該函件顯非僅止於機關內部或處分相對人間之傳
    送，更徒增第三人有進以引申而使外界滋生錯誤聯想之機會
    ，自足以貶損甲○○於社會上或社交上所受之評價，對於甲
    ○○名譽權已構成侵害。又，教育部辯稱甲○○於92年5月1
    日向其請求協議，於同月13日即合併請求損害賠償，與國家
    賠償法第11條第1項規定不符云云。然查：國家賠償法第11
    條第1項但書規定，「已」依行政訴訟法規定附帶請求損害
    賠償者，就同一原因事實，不得更行起訴，顯然立法者允許
    可先依行政訴訟法規定附帶請求損害賠償；否則，倘一律須
    待至有賠償義務機關拒絕賠償等之結果，方可依行政訴訟法
    附帶請求損害賠償，即無但書規定之必要。本件甲○○於92
    年7月9日陳報狀檢附教育部拒絕賠償理由書，教育部既已表
    明拒絕賠償，縱使於行政訴訟法起訴時先附帶請求損害賠償
    ，應已補正原踐行協議國家賠償先行程序，於法並無不合等
    語，求為判決確認教育部91年5月17日臺（91）教中（三）
    字第91537271號函所作成解除甲○○擔任永平工商第9屆董
    事長（含董事）職務之處分違法。並命教育部應於聯合報及
    中國時報新聞紙第一版登載道歉啟事各一日，以12號活字體
    刊登，登載內容為「因於91年5月17日臺（91）教中（三）
    字第91537271號函，誤認甲○○君任職桃園縣永平高級工商
    職業學校第9屆董事會執行董事長（董事）職務期間，有偽
    造、變造會計憑證、帳簿、報表之行為，損及朱君名譽，教
    育部謹向朱君致上十二萬分歉意」。
三、上訴人教育部於原審答辯則以：按私立學校之董事會職權包
    含學校預算及決算之審核、財務之監督等事項，私立學校法
    第22條第5款及第7款定有明文，董事長為董事會成員之一，
    其對於學校預算、決算及財務等事項，自有查核、監督及糾
    正之權限，甲○○於董事會行使上開權限時，就相關預、決
    算及財務報告未揭露其自身與學校間之借貸關係，反而於不
    實登載之預、決算書蓋章認可，自屬未盡擔任永平工商董事
    長之監督職責；同法第64條規定之主體雖係私立學校之「董
    事會」，惟其不過係就私立學校「董事」行使職權之方式（
    即透過「合議」）加以規定而已，故私立學校真正對學校預
    算、決算及財務行使監督及糾正之權者，厥為董事會之成員
    ，即所有董事（包含董事長）在內。故本件甲○○主張，私
    立學校之董事長僅有私立學校法第21條（文件報請核備）、
    第27條第2項（召集董事會議）及第40條（辦理財團法人登
    記）之權限，對於學校預算、決算及財務並無權過問，甚或
    尊重學校之行政權云云，顯與私立學校法第22條之規定不符
    ，要非可採。依私立學校法第66條之具體明確授權，教育部
    遂訂定「私立學校建立會計制度實施辦法」，以建立各級私
    立學校會計制度、提昇會計水準、促進私立學校財務健全發
    展（上開辦法第1條參照）。就私立學校有關記帳憑證之編
    製、收入支出之登帳，上開辦法第13條第1項及第14條分別
    定有明確之規定。查教育部於90年間接獲檢舉，指永平工商
    第9屆董事會執行職務期間，疑有校內人員挪用公款之情事
    ，教育部遂委請會計師查核該校帳務；查核結果發現甲○○
    於擔任永平工商第9屆董事會董事長期間，有多次以其個人
    資金借貸與該校週轉情事，惟該校就相關資金之借貸與償還
    情形並未如實登載於會計帳簿，教育部遂於90年4月3日及同
    年6月19日分別召開兩次會議，就永平工商帳務查核問題詢
    問學校相關人員並使其陳述意見，確認前開情事確係屬實。
    按該等情事已嚴重影響該校財務報表之透明性及正確性，妨
    礙學校財務之健全發展，且明顯違反私立學校建立會計制度
    實施辦法第14條之規定，自構成私立學校法第68條第1項第1
    款及第3款之解職事由。再查，甲○○於擔任永平工商第9屆
    董事會董事長期間，就永平工商未將其個人與學校間資金借
    貸情形核實登載帳務之違規情事，知之甚詳；然其非但未於
    不實登載之財務報表提經該校董事會審核過程中為任何表示
    ，反於其所執掌之學校預決算書上蓋章認可，此有教育部90
    年6月19日「私立學校諮詢委員會專案小組就查核私立永平
    工商帳務缺失等事宜詢問相關人員及聽取陳述意見紀錄」可
    稽。核甲○○行為顯未盡其擔任永平工商董事（長）之監督
    職責，要屬違反私立學校法第68條第1項第1款及第3款之規
    定無疑。至甲○○辯稱教育部認為其有觸犯刑法嫌疑，經移
    送臺灣桃園地方法院檢察署偵查，已獲不起訴處分，顯見甲
    ○○並無違反私立學校法第68條第1項第1款之規定，原處分
    應予儘速撤銷云云，並無可採；蓋教育部係本於具體情事，
    認甲○○行為構成私立學校法第68條第1項「第1款」及「第
    3款」事由，而作成解除甲○○董事長職務之處分；姑不論
    前開規定第3款事由與刑法本無干係，教育部自得獨立認定
    ，行使監督權限，原處分之合法性不受上開不起訴處分影響
    ；縱就同條第1款事由而言，甲○○有無觸犯刑法，亦與教
    育部能否合法作成系爭行政處分係屬二事，不可混為一談。
    且私立學校法第68條第1項第1款及第3款之規範目的，亦與
    刑法不同；教育部依私立學校法規定所得行使之監督權限，
    亦與刑法之規定無涉。是甲○○此等主張，自無可採。綜上
    ，教育部就甲○○之違法行為，依私立學校法第68條第1項
    第1款及第3款之規定，作成解除甲○○永平工商董事長職務
    之處分，自無違誤。又按私立學校法第22條第1項第4款固規
    定「經費籌措」為董事會之職權，惟此絕非謂董事會（個別
    董事）替學校籌措之經費可以不依私校法及「會計辦法」相
    關規定登帳。況於個別董事與學校有資金往來之情形，資金
    往來之當事人（即個別董事）依私立學校法第22條第1項第7
    款之規定，尚負有學校「財務監督」之權限，監督者與被監
    督者角色之混淆，更易產生弊病，自應更嚴格要求相關資金
    往來應確實登帳記載，務求學校帳務之透明性及正確性，以
    免妨礙學校財務之健全發展。迺甲○○逕以董事會負有「經
    費籌措」之權限為由，即置私立學校建立會計制度實施辦法
    第14條之規定於不顧，明知學校有未依規定將其與學校相關
    資金往來之情形如實登載之情事，竟於行使相關財務監督權
    限時不為任何表示，反於其所執掌之學校預決算書上蓋章認
    可，自屬違反私立學校法第68條第1項第1款及第3款之規定
    ，教育部依法解除甲○○董事長（含董事）之職務，並無任
    何不法。甲○○復主張私立學校法第68條第1項第3款之規定
    ，係指不依私立學校建立會計制度實施辦法登帳或另行設帳
    ，而甲○○並非依規定須造具表冊之人，且其僅於預決算書
    蓋章，並未於學校帳簿蓋章，故其並無上開條文所定之違法
    行為云云。惟姑暫不論甲○○身為永平工商第9屆董事會董
    事長，依私立學校法之規定本有監督學校財務之職責，且依
    其與學校之委任關係，亦負有忠實執行職務之義務；甲○○
    之主張亦顯然與私立學校法第68條第1項規定之意旨不符。
    蓋由私立學校法第68條第1項規定可知立法者並未排除私立
    學校之董事長或董事有違反第68條第1項第3款規定之可能。
    若依甲○○之解釋，因私立學校之董事長或董事，非係造具
    表冊（帳冊）之人，且無須於帳冊蓋章認可，豈非永無適用
    該條規定之可能，則該條規定對董事長或董事而言毫無意義
    ，形同具文，是甲○○之主張要非可採。實則，私立學校法
    第68條第1項第3款規定於董事長或董事違法之適用，應係以
    董事長或董事明知學校有未依規定將特定資金往來之情形如
    實登載之情形，且其於行使相關財務監督權限時不為任何表
    示，即可認為該當該條之要件，方屬合理。準此，本件教育
    部依法解除甲○○董事長（含董事）之職務，實無任何不法
    。至甲○○主張其違法情節輕微，教育部逕行解除其董事長
    （含董事）之職務，違反比例原則云云。惟查，教育部於認
    定甲○○構成私立學校法第68條第1項第1款及第3款之違法
    時，究應採取停職或解職之處分，本屬教育部之裁量範圍，
    尤其本件尚經私立學校諮詢委員會作成正式決議，建議教育
    部解除甲○○董事長（含董事）之職務。況如前述，個別董
    事與學校有資金往來之情形，資金往來之當事人（即個別董
    事）依私立學校法第22條第1項第7款之規定，尚負有學校「
    財務監督」之權限，監督者與被監督者角色之混淆，更易產
    生弊病，為求學校帳務之透明性及正確性及學校財務之健全
    發展，自更應嚴格要求相關資金往來應確實登帳記載，若有
    違反其情節自屬重大，教育部依法即有解除該董事（長）職
    務之權。抑有進者，永平工商第9屆董事會董事任期原至85
    年即已屆至，然因第9屆董事會董事發生紛爭及第10屆董事
    核備法律爭議，甲○○方繼續擔任永平工商第9屆董事會董
    事長；而因教育部隨時可能核備第10屆董事會董事名單，故
    教育部作成系爭處分時，停職處分相較於系爭處分，未必係
    對甲○○權益侵害最小之手段，蓋一旦教育部核備第10屆董
    事會董事名單，則甲○○經停職後亦無職務可供回復。準此
    ，系爭處分絕無違反比例原則之可言。末查教育部所為解除
    甲○○董事長職務之處分既無任何違法之處，自無所謂公務
    員執行職務行使公權力，有因故意或過失不法侵害人民自由
    或權利之情形，故教育部自無庸對甲○○負擔任何損害賠償
    責任。縱認教育部上開處分確有瑕疵，甲○○亦不得向教育
    部請求損害賠償。查教育部對甲○○所為解職處分，乃係本
    於專業會計師查核報告以及專案查核永平工商財務之結果，
    發現該校帳簿確有登載不實，而甲○○明知其事卻未監督糾
    正，進而依私立學校法相關規定辦理，是教育部就此並無任
    何故意、過失或不法之可言，教育部對甲○○自不負損害賠
    償之責。又縱法院認教育部有因故意或過失不法行使公權力
    之情事，然依國家賠償法第2條第2項之規定，甲○○請求國
    家賠償，仍須舉證證明其究竟受有如何之損害及損害之範圍
    ，惟甲○○僅空言主張其受有名譽上之損害，迄未具體舉證
    證明其社會上之評價確有因系爭處分而遭貶損，故甲○○請
    求教育部應登報道歉作為回復名譽之處分，仍難謂有理由。
    又依國家賠償法第7條第1項規定，國家賠償之方法，係以金
    錢賠償為原則，而以回復原狀為例外，此乃因國家賠償原在
    於取代公務員個人之賠償義務主體地位，而公務員負賠償責
    任者，係以其個人身分，而非基於國家機關之職務地位，故
    而不能利用該職務地位變更或撤銷原來公權力行為而恢復原
    狀。故國家賠償法所謂「回復原狀」應係指「被害物體為代
    替物者，另以同種類品質之物賠償之；或為特定物者，則負
    責修復之」，初不包括本件甲○○所請求之登報道歉之方法
    在內。今甲○○捨金錢賠償之原則不為，逕行請求以登報道
    歉作為回復名譽之方法，顯然違反國家賠償法第7條第1項之
    規定等語，資為抗辯。
四、原審斟酌全辯論意旨及調查證據之結果，以：本件甲○○起
    訴請求撤銷原處分，無非希望回復原可以第9屆董事長（董
    事）執行職務之狀態，起訴後既因教育部已核備永平工商第
    10屆董事名冊，甲○○無法以撤銷判決回復第9屆董事長（
    董事）執行職務之狀態。因此，甲○○訴之聲明第一項將本
    件轉換為確認原行政處分為違法，並無不合。由私立學校建
    立會計制度實施辦法第12條規定，足見私立學校每年應將下
    一年度財務收支情形，及該年之財務情形編製預決算表送教
    育主管機關備查，顯然私立學校法第68條第1項第3款所稱「
    造具表冊」包括「預決算表」，甲○○主張該條款所稱「表
    冊」，僅指依私立學校建立會計制度實施辦法第14條規定所
    指之「登帳」，尚不足採。又甲○○雖非應造具表冊之人，
    惟其既為永平工商董事會董事長，有權審核該報表，明知其
    有以私有資金借貸與學校週轉，該報表未記載上開情形，於
    審核時竟未盡監督職責，自有該條款之適用。按所謂「偽造
    」會計憑證等，係指無制作權人而造他人名義制作會計憑
    證等，「變造」會計憑證等，則指不變更原有會計憑證等之
    本質，僅就會計憑證等內容有所更改而言。經查，教育部以
    甲○○明知有以其私人資金借貸與學校週轉之情形，學校未
    據實登載於預、決算書上，甲○○仍於所職掌事項之學校預
    、決算書蓋章認可，認甲○○違反行為時私立學校法第68條
    第1項第1款之規定等情，然按甲○○於預決算書上用印，係
    屬有權製作，並非「無製作權之人冒用他人名義而製作該文
    書」，亦非「無製作權者，就他人所製作之真正文書，加以
    改造而變更其內容」，自無偽造或變造可言，教育部認甲○
    ○有私立學校法第68條第1項第1款之情形，尚非有據。查教
    育部係以甲○○違反行為時私立學校法第68條第1項第1款、
    第3款之規定，而以原處分解除甲○○董事長（含董事）職
    務，惟按甲○○僅違反行為時私立學校法第68條第1項第3款
    之規定，並未違反該條第1項第1款之規定，已如前述，教育
    部所作原處分之事實既有不同，且經審理結果，甲○○違規
    情節較之原處分所認定者為輕，則甲○○之違規事實是否符
    合行為時私立學校法第68條第1項所稱之「情節重大」，已
    不無疑義。況私立學校法第68條第1項之法律效果，既先規
    定「得予一年以下之停職處分」，再規定「情節重大者得解
    除其職務」，顯然立法者就同條規定所列情事，賦予主管機
    關依具體案件之情節輕重，有手段選擇之裁量。而所稱「情
    節重大」，應就具體案件，斟酌行為人之動機、目的、手段
    以及對私立學校所生之損害或影響綜合認定，本件甲○○並
    非挪用學校資金，亦無徇私圖利情事，且又是無息貸款與學
    校週轉，此為教育部所不否認，僅因送教育部核備之預、決
    算書未予記載，教育部即選擇最嚴重之處分，解除甲○○董
    事長職務，其因此造成甲○○之損害，與教育部所欲達成之
    目的即報表之正確及透明，顯失均衡，而違反比例原則。從
    而，甲○○訴請確認教育部91年5月17日臺（91）教中（三
    ）字第91537271號函所作成解除甲○○擔任永平工商第9屆
    董事長（含董事）職務之處分違法，尚屬有據。甲○○主張
    其無偽造、變造會計憑證、帳簿、報表，或不依規定造具表
    冊之情事，原處分認其有行為時私立學校法第68條第1項第1
    款及第3款規定之情事，解除其擔任永平工商第9屆董事長（
    含董事）職務，顯有違誤，為此依國家賠償法之規定，請求
    教育部應於聯合報及中國時報新聞紙第一版登載道歉啟事各
    一日，內容如訴之聲明第二項所示。查甲○○於執行永平工
    商第9屆董事會董事長職權期間，以其私人資金借貸與永平
    工商運用，該校就相關資金及運用，有未依規定登載於帳簿
    之情形為其所知悉，依行為時私立學校法第22條第1項第5款
    及第7款所定，私立學校董事會具有審核學校預算、決算及
    監督學校財務之權限，甲○○身為董事長明知其事，竟未於
    董事會審核預算，決算過程中為表示，自有影響永平工商財
    務報表正確性及透明度，顯未盡其擔任永平工商董事長之監
    督職責，教育部以甲○○違規情節重大，而解除其為永平工
    商第9屆董事長（包含董事）之職務，固有違比例原則，然
    甲○○仍有前述之違法情事，因此，其依國家賠償法第2條
    之規定，請求國家賠償已有未洽，況依國家賠償法第7條第1
    項足見國家賠償之方法，係以金錢賠償為原則，而以回復原
    狀為例外，所謂「回復原狀」，係指「被害物體為代替物者
    ，另以同種類品質之物賠償之，特定物者，則負責修復之」
    ，並不包括登報道歉之方法在內。本件甲○○不請求金錢賠
    償，逕行請求登報道歉作為回復名譽之方法，與國家賠償法
    第7條第1項規定不合，尚難准許。綜上所述，甲○○起訴請
    求確認教育部91年5月17日臺（91）教中（三）字第9153727
    1號函所作成解除甲○○擔任永平工商第9屆董事長（含董事
    ）職務之處分違法，為有理由，應予准許，逾此請求即教育
    部應於聯合報及中國時報新聞紙第一版登載道歉啟事各一日
    ，以12號活字體刊登，登載內容為「因於91年5月17日臺（
    91）教中（三）字第91537271號函，誤認甲○○君任職桃園
    縣永平高級工商職業學校第9屆董事會執行董事長（董事）
    職務期間，有偽造、變造會計憑證、帳簿、報表之行為，損
    及朱君名譽，教育部謹向朱君致上十二萬分歉意」，為無理
    由，應予駁回等語，駁回甲○○請求教育部登報道歉部分，
    並確認教育部91年5月17日臺（91）教中（三）字第9153727
    1號函所作成解除甲○○擔任永平工商第9屆董事長（含董事
    ）職務之處分違法。
五、上訴人甲○○上訴意旨除援用原審主張外，並補稱略謂：本
    件教育部自承有關洽私人代墊應付款項部分，學校並未支息
    ，且未發現甲○○有任何挪用學校資金情事，但此調查實情
    教育部非僅未於作成處分前有所斟酌，又未於處分事實及理
    由中加以說明，該原處分之副本竟檢送予與本件無任何利害
    關係之第三人，徒增第三人有進以引申而使外界滋生錯誤聯
    想之機會，自足以貶損甲○○於社會上或社交上所受之評價
    ，對於甲○○名譽權已構成侵害。而原審判決經調查結果，
    亦認為甲○○並無私立學校法第68條第1項第1款之情事，故
    教育部侵害甲○○之名譽甚為明顯，則甲○○以教育部此一
    不法行為請求國家賠償，並無不合。然原審判決否准甲○○
    之請求，教育部於原處分函敘述甲○○有偽造、變造會計憑
    證、帳簿、報表，併將該函檢送無任何利害關係之第三人知
    悉部分，是否構成不法，則未記載其法律上之意見，自有判
    決不備理由之違法。本件請求損害賠償之方法，甲○○起訴
    請求登報道歉，因國家賠償法未明文此一方法，甲○○乃援
    引同法第5條適用民法第195條第1項為根據，原審判決卻未
    予以適用上開法條，且未敘明何以不適用之法律意見，有判
    決不適用法令或判決不備理由之違法等語，爰請判決廢棄原
    審判決駁回甲○○訴之聲明第二項部分，並就該廢棄部分，
    命教育部應於聯合報及中國時報新聞紙第一版登載道歉啟事
    各一日，以12號活字體刊登，登載內容為「因於91年5月17
    日臺（91）教中（三）字第91537271號函，誤認甲○○君任
    職桃園縣永平高級工商職業學校第9屆董事會執行董事長（
    董事）職務期間，有偽造、變造會計憑證、帳簿、報表之行
    為，損及朱君名譽，教育部謹向朱君致上十二萬分歉意」。
六、上訴人教育部上訴意旨除援用原審主張外，並補稱略謂：查
    刑法上偽造及變造行為之構成要件，主體固限於由無製作權
    人製作之文書，始有成立偽造或變造之可能，惟私立學校法
    第68條第1項各款違法行為之主體，法律已明定為私立學校
    董事長、董事、校長、主辦及經辦會計、出納之人員。因此
    ，若依原審之解釋，私立學校法第68條第1項第1款所謂之「
    偽造、變造」，應依據刑法上之概念加以解釋，則將無適用
    之可能，故此等解釋顯不符私立學校法第68條第1項第1款規
    定之立法目的。因此，私立學校法第68條第1項第1款偽造及
    變造行為之認定，不應侷限於刑法上構成要件之認定，僅需
    於該條項所規範之主體於未據實登載不實會計憑證、帳簿、
    報表時，即應有適用。原審判決未注意私立學校法第68條第
    1項第1款對於相關違法行為之主體已有明定，逕將刑法之概
    念套用於私立學校法，適用法律自有未洽。甲○○明知有以
    其私人資金借貸與學校周轉之情形，且學校未據實登載，其
    仍於所掌事項之學校預、決算書蓋章認可之行為，違反私立
    學校法第68條第1項第1款及第3款規定，而非如原審認定僅
    違反同條項第3款之規定。本件甲○○就未據實登載之學校
    預、決算書蓋章認可，並以該等不實文書送交教育部查核之
    行為，不論其未據實記載之實際原因為何，均造成私立學校
    報表無法正確及透明之結果，更係規避教育部之查核，是教
    育部就此對甲○○依私立學校法第68條規定所為處分，實為
    達成私立學校法之立法目的，並無違反比例原則等語，爰請
    判決廢棄原審判決不利教育部部分。
七、本院按：「私立學校年度收支預算經董事會核定後，由學校
    報請主管教育行政機關備查並執行之」、「私立學校應建立
    會計制度，辦理會計事務；其辦法由教育部定之」及「私立
    學校董事長、董事、校長、主辦及經辨會計、出納之人員，
    有左列情事之一者，主管教育行政機關得予一年以下之停職
    處分；其情節重大者得解除其職務；如觸犯刑法，並移送法
    院依法辦理：一、偽造、變造會計憑證、帳簿、報表或毀棄
    應保存之會計憑證、帳簿、報表者。二、故意不設帳簿或不
    將預算、決算如期辦理完竣者。三、拒絕主管教育行政機關
    之檢查，或不依規定造具表冊送請主管教育行政機關查核者
    。四、違反規定向學生收取費用者」為行為時私立學校法第
    64條第1項、第66條及第68條所明定。又「私立學校應於每
    一會計年度開始前，預估下一年度財務收支情形，擬編預算
    ，提經董事會審核通過後，於每年七月底以前函報主管教育
    行政機關備查。會計年度終了，應即編製決算，將財務報表
    委請經教育部認可之會計師查核簽證，並提經董事會通過後
    ，於每年十一月底以前函報主管教育行政機關備查」、「私
    立學校應根據原始憑證，編製記帳憑證，根據記帳憑證，登
    入帳簿」、「私立學校除報經主管教育行政機關核准之附設
    機構依第4條規定另訂有會計制度者外，其一切收入、支出
    均應依學校會計制度規定登帳並全數表達，不得另行設帳處
    理」為私立學校建立會計制度實施辦法第7條、第12條、第
    13條第1項及第14條所規定。本件原審確認教育部91年5月17
    日臺（91）教中（三）字第91537271號函，解除甲○○擔任
    永平工商第9屆董事長（含董事）職務之處分違法部分，無
    非以教育部原處分所依據之私立學校法第68條第1項第1款規
    定：「私立學校董事（長）偽造、變造學校會計憑證、帳簿
    等違法行為」，所稱之「偽造」及「變造」乃係指：「無製
    作權人冒用他人名義而製作該文書」及「無製作權者，就他
    人所製作之真正文書，加以改造而變更其內容」而言。本件
    甲○○於蓋章認可永平工商之預、決算書時，係任永平工商
    第9屆董事長，有權製作學校預、決算書，故並不符私立學
    校法第68條第1項第1款偽造及變造之構成要件。又甲○○之
    行為僅違反私立學校法第68條第1項第3款：「未依規定造具
    表冊送請主管教育行政機關查核」之規定，且甲○○僅係將
    私人資金無息借予學校周轉，並未有挪用公款之情事，故其
    違規情節較系爭處分所認定者為輕，與解除甲○○董事長職
    務與教育部所欲達成之報表正確及透明等目的顯有失均衡，
    因而認系爭處分違反比例原則，而認系爭處分違法，固非無
    見。然查，刑法上偽造及變造行為之構成要件，主體固限於
    由「無製作權人」製作之文書，始有成立偽造或變造之可能
    ；惟私立學校法第68條第1項各款違法行為之主體，法律已
    明定為「私立學校董事長、董事、校長、主辦及經辦會計、
    出納之人員」，彼等實均為「有權製作」同條項第1款所稱
    「會計憑證、帳簿、報表」等私立學校會計文書者。因此，
    若私立學校法第68條第1項第1款所謂之「偽造、變造」，應
    依據刑法上偽造及變造之概念加以解釋，亦即限於「無製作
    權人」，則私立學校法第68條第1項第1款將豈非毫無適用之
    可能, 此等解釋顯不符私立學校法第68條第1項第1款規定之
    立法目的。從而，就私立學校法第68條第1項第1款偽造及變
    造行為之認定，實不應侷限於刑法上構成要件之認定；僅須
    於該條項所規範之主體於未據實登載不實會計憑證、帳簿、
    報表時，即應有適用。原審判決未注意私立學校法第68條第
    1項第1款對於相關違法行為之主體已有明定，逕將刑法偽造
    、變造之概念套用於私立學校法第68條第1項第1款之情形，
    適用法律顯有錯誤。又甲○○明知有以其私人資金借貸與學
    校周轉之情形，且學校未據實登載，惟其仍於所執掌事項之
    學校預、決算書蓋章認可之行為，係違反私立學校法第68條
    第1項第1款及第3款之規定，而非如原審判決所認定僅違反
    同條項第3款之規定，合先明。私立學校法第68條規定要
    求私立學校就會計憑證、帳簿、報表等會計文書均應如實記
    載，係為杜絕私立學校於會計帳目上之一切弊病，以求學校
    帳務之透明性及正確性及學校財務之健全發展，自更應嚴格
    要求相關資金往來應切實登帳記載，若有違反其情節自屬重
    大，教育部依法即有解除該董事（長）職務之權，此原屬教
    育部之裁量範圍。本件甲○○就未據實登載之學校預、決算
    書蓋章認可，並以該等不實文書送交上訴人查核之行為，不
    論其未據實記載之實際原因為何，均造成私立學校報表無法
    正確及透明之結果，更係規避教育部之查核。況依訴願決定
    認定事實所示，甲○○及永平工商經私立學校諮詢委員會多
    次限期就不合會計原則部分還原成會計報表供核對，惟該校
    及甲○○僅附具部分單據，無法還原帳冊，仍無法確實了解
    該校資金進出實情，業經教育部代表列席行政院訴願審議委
    員會第1478次會議說明在案。從而，如不令甲○○去職，即
    解除其董事長職務，上開情節無從改善。是教育部就此對甲
    ○○依據私立學校法第68條規定所為處分，實為達成私立學
    校法之立法目的，並無違反比例原則之處。綜上所述，原審
    此部分之判決，於法有違。教育部求為廢棄，為有理由。原
    審就甲○○此部分違章行為，尚未盡調查能事，本院無從自
    為判決，宜由本院將之廢棄，發回原審法院另行裁判，以昭
    折服。次按：「國家負損害賠償責任者，應以金錢為之。但
    以回復原狀為適當者，得依請求，回復損害發生前原狀」，
    國家賠償法第7條第1項亦有明文，足見國家賠償之方法，係
    以金錢賠償為原則，而以回復原狀為例外，所謂「回復原狀
    」，係指「被害物體為代替物者，另以同種類品質之物賠償
    之，特定物者，則負責修復之」，並不包括登報道歉之方法
    在內。本件甲○○不請求金錢賠償，逕行請求登報道歉作為
    回復名譽之方法，與國家賠償法第7條第1項規定不合。況甲
    ○○迄今，均僅空言主張其受有名譽上、精神上之損害，迄
    未具體舉證證明其社會上之評價確有因系爭處分而遭貶損或
    其精神上遭受如何之損害，即與損害賠償請求之要件未合。
    綜上所述，原審就甲○○請求教育部應於聯合報及中國時報
    新聞紙第一版登載道歉啟事各一日，以12號活字體刊登，登
    載內容為「因於91年5月17日臺（91）教中（三）字第91537
    271號函，誤認甲○○君任職桃園縣永平高級工商職業學校
    第9屆董事會執行董事長（董事）職務期間，有偽造、變造
    會計憑證、帳簿、報表之行為，損及朱君名譽，教育部謹向
    朱君致上十二萬分歉意」部分，判決駁回甲○○之訴，核無
    違誤，甲○○上訴，請求判決廢棄，為無理由，應予駁回。
據上論結，本件上訴人教育部之上訴為有理由；上訴人甲○○之
上訴為無理由，爰依行政訴訟法第249條第1項前段、第104條、
第255條第1項、第256條第1項、第260條第1款、第98條第3項前
段、民事訴訟法第95條、第78條，判決如主文。
中    華    民    國    95    年    2     月    16    日
                  第二庭審判長法  官  廖  政  雄
                              法  官  林  清  祥
                              法  官  鍾  耀  光
                              法  官  姜  仁  脩
                              法  官  胡  國  棟
以  上  正  本  證  明  與  原  本  無  異
中    華    民    國    95    年    2     月    20    日
                              書記官  莊  俊  亨


司法院資訊處製作；財團法人民間司法改革基金會備份。
